臺灣臺中地方法院民事判決　96年度訴字第1308號
原　　　告　臺中市政府
法定代理人　乙○○
訴訟代理人　張慶達　律師
被　　　告　丁○○
　　　　　　丙○○
　　　　　　甲○○
共　　　同
訴訟代理人　陳浩華　 律師
上列當事人間請求交還房地等事件，本院於民國96年10月1 日言
詞辯論終結，判決如下：
    主      文
被告應將坐落台中市○區○○段二小段一之二○地號土地如附圖
所示Ｂ部分（面積九平方公尺）、台中市○區○○段二小段一之
二一地號土地如附圖所示Ｄ部分（面積一○六平方公尺）、台中
市○區○○段二小段一之十七地號如附圖所示Ｅ部分（面積一○
平方公尺）土地返還原告。
被告應給付原告新台幣參拾柒萬伍仟肆佰貳拾參元，及自民國九
十六年五月十七日起至被告交還第一項所示之土地止，按月給原
告新台幣陸仟貳佰伍拾柒元。
原告其餘之訴駁回。
訴訟費用由被告負擔。
本判決第一項於原告以新台幣伍拾壹萬元供擔保後，得假執行。
但被告以新台幣壹佰伍拾萬壹仟陸佰玖拾貳元為原告預供擔保後
，得免為假執行。
本判決第二項於原告以新台幣壹拾參萬元供擔保後，得假執行。
但被告以新台幣參拾柒萬伍仟肆佰貳拾參元為原告預供擔保後，
得免為假執行。
原告其餘假執行之聲請駁回。
    事實及理由
一、本件原告起訴主張：緣坐落台中市○區○○段1小段0000-00
    00地號（面積795平方公尺）、同小段0000-0000地號（面積
    832平方公尺）、同小段0000-0000地號（面積441 平方公尺
    ）土地（下稱系爭3 筆土地）為原告所有，原告並於其上如
    附圖所示Ｂ、Ｄ、Ｅ部分，建有門牌號碼為台中市市○路41
    巷13號之房屋（下稱系爭房屋），然遭被告丁○○、丙○○
    （註：丁○○、甲○○之子，已成年）、甲○○（註：與丁○○原為夫妻，已離婚）長期無權占有，以系爭房屋為經營
    小吃店使用迄今（至少至訴訟繫屬時已逾5 年以上）。爰本
    於所有權之作用，依民法第767 條所有物返還請求權之規定
    ，請求被告3人返還系爭房屋暨其上之土地。又被告3人既明
    知無合法使用系爭房屋及土地，則其3人占有系爭3筆土地如
    附圖所示Ｂ、Ｄ、Ｅ所示之系爭房屋及土地，即為侵害原告
    系爭房屋及土地之所有權，自應負損害賠償責任或獲有不當
    得利。爰以台中市政府所頒發之「台中市市有非公用基地房
    屋租金率基準」為據（基地租金率方案第2 點、台中市市有
    財產管理自治條例第39條第1 項），土地部分按當期土地公
    告地價總額年息5%計算，建物部分依房屋現值年息10% 計算
    ，請求被告3人賠償或返還，自起訴日起算回溯5年內相當於
    租金之損害或利益。訴之聲明：(1)被告3 人應將坐落台中市
    ○區○○段二小段1之20地號、同段1之21 地號及同段1之17
    地號上之建物（即門牌號碼為台中市○區市○路41巷13號）
    騰空後，連同所坐落之土地（即如附圖所示Ｂ、Ｄ、Ｅ部分
    ）交還原告。(2)被告3人應給付原告新台幣（下同）383,773
    元，及自起訴狀繕本送達之翌日起至前項房地交還之日止，
    按月給付原告6,396元。(3)願供擔保，請准宣告假執行。
二、查系爭3 筆土地之所有權屬原告所有，其上如附圖所示Ｂ、
    Ｄ、Ｅ部分，並建有門牌號碼為台中市○區市○路41巷13號
    之系爭房屋乙情，已據原告陳明，並為被告3 人所不爭執，
    並有卷附之系爭3 筆土地登記簿謄本可稽。被告甲○○居於
    於系爭房屋內經營小吃店，然未經原告同意，亦無任何權利
    ，而占有系爭3 筆土地如附圖所示Ｂ、Ｄ、Ｅ部分乙情，亦
    據其所不爭執，且經本院到場履勘，製有勘驗筆錄，並經台
    中市中山地政事務所於96年6月12 日到場測量，製有附卷之
    複丈成果圖及照片5 幀可稽。又被告丁○○、丙○○雖否認
    居住於系爭房屋內，然依卷附之戶籍謄本觀之，其2 人仍設
    籍於該處（註：被告甲○○亦設籍於該處），且亦非被告甲○○1 人所得經營，是被告丁○○、丙○○，亦因此而占用
    系爭3 筆土地如附圖所示Ｂ、Ｄ、Ｅ部分，可堪認定。故而
    ，原告係系爭3筆土地之所有權人，而被告3人無權占有系爭
    土地如附圖所示Ｂ、Ｄ、Ｅ部分（民法第940 條參照）之事
    實，自堪可信為真實。
三、按所有人對於無權占有或侵奪其所有物者，得請求返還之。
    民法第767 條前段，定有明文。本件原告為系爭土地之所有
    權人，被告3 人無權占有系爭土地如附圖所示Ｂ、Ｄ、Ｅ部
    分之事實，既如前述。則原告本於民法第767 條前段所有物
    返還請求權，請求被告返還如附圖所示Ｂ、Ｄ、Ｅ部分之系
    爭3 筆土地，洵屬適法，為有理由，應予准許，爰為判決如
    主文第1項所示。
四、次按，因故意或過失，不法侵害他人之權利者，負損害賠償
    責任。民法第184條第1項，定有明文。而稱權利，自亦包括
    所有權於內。本件被告甲○○、丁○○、丙○○3 人，明知
    無占有如附圖所示Ｂ、Ｄ、Ｅ部分之系爭3 筆土地之權利，
    仍為占有，拒不返還，自應依上開規定，負損害賠償之責任
    。參以，最高法院94年度台上字第1198號判決內容所示：「
    民法第126 條所謂之租金債權係指承租人使用租賃物之代價
    ，出租人應定期按時收取租金之債權而言，故租金請求權因
    五年不行使而消滅，係就出租人對於承租人之租金請求權而
    言。本件上訴人未得其他共有人之同意，逾越其應有部分就
    共有物全部為使用收益，上訴人因而受有不當得利，為被害
    人之被上訴人則受有損害。此種不當得利返還請求權，本屬
    損害賠償之性質，非原租金之替補，亦即非基於一定之法律
    關係，因一年以下時間之經過而依序發生之定期給付債權，
    原審認因無適用民法第126 條短期時效之餘地，難謂有何違
    背法令。」等語。從而，原告自得依土地法第97條第1 項為
    依據請求被告3人給付自本件起訴時回溯5年內，且自起訴狀
    繕本送達之翌日（即96年5月17 日）起至被告返還如附圖所
    示Ｂ、Ｄ、Ｅ部分之系爭3 筆土地止，賠償所受相當於租金
    之損害。
五、再按，城巿地方房屋之租金，以不超過土地及其建築物申報
    總價年息百分之10為限。第97條、第99條及101 條之規定，
    於租用基地建築房屋均準用之。土地法第97條第1項、第105
    條，分別定有明文。又基地租金之數額，除以基地申報地價
    為基礎外，尚須斟酌基地之位置，工商業繁榮之程度，承租
    人利用基地之經濟價值及所受利益等項，並與鄰地租金相比
    較，以為決定，並非必達申報總地價年息百分之10最高額。
    而所謂土地及建築物之總價額，依土地法施行法第25條規定
    ，土地價額，依法定地價；建築物價額，依該管縣市地政機
    關估定之價額。而法定地價，依土地法第148 條規定，係為
    土地所有人依該法規定所申報之地價，倘土地所有權人聲請
    登記而不同時申報地價者，以標準地價為法定地價，所謂標
    準地價，即由該管縣市地政機關依土地法第152條或第160條
    公告之地價，而土地所有權人未於公告期間申報地價者，以
    公告地價百分之八十為其申報地價，平均地權條例第16條定
    有明文。是土地法第97條所謂之申報價額，即指該土地之申
    報地價而言。再本院審酌系爭3 筆土地位於台中市政府後面
    ，外接市府路，交通便利，且為台中市著名之學區（台中女
    中、居仁國中、光明國中、忠孝國小、大同國小），生活機
    能頗佳，被告3 人占有系爭土地建屋，現經營小吃店使用等
    一切情狀，認為以原告所請求土地申報總價年息百分之10為
    計算原告之損害標準，是為適當。參酌，原告所提出卷附之
    系爭3筆土地之登記簿謄本，於民國（下同）93年1月時，其
    中系爭0000-0 000地號土地之申報地價每平方公尺為12,188
    元、其中系爭0000-0000 地號土地之申報地價每平方公尺為
    12,000元、其中系爭0000-0000 地號土地之申報地價，於96
    年1月時，則為每平方公尺為12,000元。則原告可請求被告3
    人每年給付所受相當租金之損害應為150,170 元（小數點以
    下第一位，四捨五入，下同）（計算式為：（12,188 元×9
    （占用面積））＋（12,000 元×116（占用面積））×0.10
    ＝150,170元）則5年可請求之金額為750,850元（即150,170
    元×5＝750,85 0元），每月可得請金之金額為12,514元（
    即150,170元12＝12,514元）。從而，原告請求被告3人給
    付375,423元及自起訴狀繕本送達之翌日（即96年5月17日）
    起至被告交還如附圖所示Ｂ、Ｄ、Ｅ部分之系爭3 筆土地止
    ，按月給付6,257 元，於上開原告可得請求相當於租金之所
    受損害之範圍內，是原告此部分之請求，自有理由，應予准
    許，爰為判決如主文第2項所示。
六、至於如附圖所示Ｂ、Ｄ、Ｅ部分系爭3 筆土地上之系爭房屋
    （即門牌號碼為台中市○區市○路41巷13號），觀諸該房屋
    之建物（台中市○區○○段二小段00000-000 建物）登記簿
    謄本所載，於57年6月27 日建物總登記時，係為木造，建物
    面積亦僅54.69 平方公尺，然經本院現場履勘，查知系爭建
    物，為水泥土造（此由照片亦可為明），且面積亦為如附圖
    所示Ｂ、Ｄ、Ｅ部分，計116 平方公尺，顯已非當時總登記
    時之，而為重新建築之建物，自亦據被告甲○○所自陳，且
    原告對亦無法證明係目前系爭房屋之所有權人。是雖然系爭
    房屋係未經原告同意，而擅自興建，然無論系爭房屋之所有
    權人為何人，惟究非屬原告所有甚明。則原告聲明，請求被
    告3 人遷讓交還系爭房屋，即屬無據，自無理由。又原告依
    此而為請求被告3 人賠償或返還相當於房屋租金之損害或利
    益（註：原告此部分請求給付8,350元，及每月給付139元）
    ，於法亦有未合，自亦無理由，均應予以駁回。此二部分，
    假執行之聲請，既失所附麗，爰一併予以駁回。另原告既未
    聲明拆除占有如附所示Ｂ、Ｄ、Ｅ部分之系爭3 筆土地之系
    爭建物，則本院自亦勿庸予以判決，至於本件交還土地之判
    決，其效力（執行力）是否及於拆除其上之建物，究與本件
    無涉，併予敘明。
七、兩造均陳明願供擔保，請准宣告假執行或免為假執行。經核
    均無不合，爰於原告勝訴部分，依兩造之聲請各酌定相當擔
    保金額准許之。
八、據上論結，本件原告之訴為一部有理由，一部無理由，依民
    事訴訟法第85條第1項前段、第79條、第390條第2項、第392
    條第2項，判決如主文。
中　　華　　民　　國　　96　　年　　10  　月　　15  　日
                  民事第二庭    法  官  陳添喜
正本係照原本作成。
如對本判決上訴，須於判決送達後20日內向本院提出上訴狀。
中　　華　　民　　國　　96　　年　　10  　月　　15  　日
                                書記官  鄭晉發
